【裁判字號】    99,簡上,62
【裁判日期】    990224
【裁判案由】    詐欺
【裁判全文】
臺灣桃園地方法院刑事判決              99年度簡上字第62號
上  訴  人
即  被  告  乙○○
上列上訴人即被告因詐欺案件，不服本院98年度桃簡字第2779號
，中華民國98年11月17日第一審刑事簡易判決（聲請簡易判決處
刑案號：臺灣桃園地方法院檢察署98年度偵字第16243 號），提
起上訴，本院管轄之第二審地方法院合議庭判決如下：
    主  文
上訴駁回。
    事  實
一、乙○○可預見提供銀行帳戶予姓名年籍不詳之人使用，可能
    幫助不詳之犯罪集團從事財產犯罪行為，作為取得財物或財
    產上利益之管道，竟基於縱使該人將其帳戶用以從事詐欺取
    財之財產犯罪行為，亦不違反其本意之幫助犯意，而於民國
    97年4 月14日至98年6 月4 日間某日，在臺灣地區某不詳處
    所，將其所有之第一商業銀行（下稱第一銀行）南崁分行帳
    號000 000000000000 號帳戶提款卡及密碼，交付某真實姓
    名年籍不詳之成年人，嗣該成年人所屬犯罪集團之成員即共
    同意圖為自己不法之所有，而基於詐欺取財之犯意聯絡，先
    後為下列犯行：
  (一)該詐欺集團成員共同意圖為自己不法之所有，基於詐欺取財
    之犯意聯絡，於98年6 月4 日上午10時許，假冒銀行人員，
    致電予人在新竹縣之甲○○，向其佯稱：其先前購物時誤簽
    單據而誤設付款方式，需至自動櫃員機解除設定云云，致甲
    ○○不疑有他，信以為真，依指示至自動櫃員機操作，而接
    續匯款新臺幣（下同）23,000元、2,000 元，合計25,000元
    至乙○○之上揭帳戶內，旋將該款提領一空。
  (二)該詐欺集團成員共同意圖為自己不法之所有，基於詐欺取財
    之犯意聯絡，於同年6 月4 日下午5 時50分許，假冒MOMO購
    物台客服人員，致電予人在雲林縣之張瓊方，向其佯稱：因
    公司作業疏失設定分期扣款，須其持提款卡至自動櫃員機操
    作更改扣款程序云云，致張瓊方不疑有他，信以為真，依指
    示於同日下午6 時54分、56分許，至雲林縣斗南鎮第一銀行
    自動櫃員機操作，而接續匯款73,000、3, 000元，合計76,0
    00元至乙○○上揭帳戶內，旋將該款提領一空。嗣甲○○、
    張瓊方發覺受騙，始報警循線查獲。
二、案經桃園縣政府警察局蘆竹分局報請臺灣桃園地方法院檢察
    署檢察官偵查後聲請以簡易判決處刑。
    理  由
一、被告乙○○對於其上揭申辦銀行帳戶，取得存摺、提款卡、
    密碼，嗣該帳戶之提款卡、密碼等資料，遭詐騙集團利用，
    使被害人甲○○、張瓊方匯入前揭款項，及遭提領一空等情
    ，均坦認不諱（見偵卷第4 至7 頁、40至41頁）；其中開戶
    之事，有第一銀行南崁分行98年6 月23日一南崁字第103 號
    、第一銀行南崁分行98年8 月3 日一南崁字第125 號函檢附
    乙○○之開戶申請資料及資金往來明細表存卷為憑（見偵卷
    第13至17、33至38頁）；被害人甲○○、張瓊方受騙詳情，
    則據其等指訴歷歷（見偵卷第8 至12頁），並有被害人甲○
    ○之合作金庫銀行存摺內頁、被害人張瓊方匯款之第一銀行
    自動櫃員機交易明細表2 紙、桃園縣政府警察局蘆竹分局南
    崁派出所受理詐騙帳戶通報警示簡便格式表、受理刑事案件
    件報案三聯單及雲林縣警察局斗南分局大埤分駐所受理詐騙
    帳戶通報警示簡便格式表、受理刑事案件件報案三聯單各1
    紙、內政部警政署反詐騙案件紀錄表2 紙等在案可佐（見偵
    卷第18至21頁、23頁、26至27頁、42至43頁），此部分事實
    ，首堪認定。
二、被告雖矢口否認犯罪，辯稱：伊前揭帳戶提款卡、密碼係寫
    在提款卡上面，放在皮夾內，於外出逛街購物時不慎遺失云
    云（見偵卷第40至41頁、原審卷第86頁背面、本院卷第16頁
    背面）。然查：
  (一)被告雖辯稱提款卡遺失云云，然就遺失之情節，先辯稱：「
    在98年6 月4 、5 日晚上，我帶太太跟小孩到街上買東西，
    後來皮夾就掉在路上，就不見了」云云（見偵卷第40、41頁
    ）；後改稱：「係98年5 月底至桃園地區應徵工作時，於翻
    找皮夾之際，不慎遺失皮夾內之第一銀行南崁分行金融卡1
    張」（見原審卷第7 頁刑事答辯狀）；又稱：「是在98年6
    月1 日在同安街的黃昏巿場附近遺失的」云云（見原審卷第
    86頁背面）；後再翻稱：「我將提款卡放在外套口袋內…提
    款卡是放在小皮夾出門，後來還掉了幾百元，我當時是掉了
    小皮夾」云云（見本院卷第16頁），非惟前後不一，且就遺
    失時間（先稱「98年6 月4 、5 日」，後稱「98年5 月底」
    ，又改稱「98年6 月1 日」）、遺失情節（先稱「皮夾掉在
    路上而遺失」，後稱「遺失的是皮夾內放卡片的小皮包」，
    又改稱「翻找皮夾時不慎掉落提款卡」）之說詞竟迥異，已
    難信實。
  (二)被告雖辯稱：上開銀行帳戶之提款卡係在黃昏市場附近遺失
    ，伊接獲銀行通知該帳戶有存提款之紀錄，銀行並建議伊作
    停卡及到派出所報案云云（見原審卷第86頁、本院卷第16頁
    ）。然被告於偵查及原審調查自承，上開第一商業銀行南崁
    分行之銀行帳戶原係供其所任職之訪織公司轉帳使用，其於
    離開訪織公司後，即未曾使用等語明確，而其於偵查中就遺
    失當日之情形則陳稱：伊係偕同其妻、女至街上買東西等語
    （見偵卷第40、41頁，原審卷第86、87頁），是被告平日均
    未使用上開提款卡，其何以於日常上街購物之際，隨身攜帶
    該提款卡，此舉顯已悖常情，所辯是否屬實，已非無疑；再
    者，就何以取得被告提款卡之人竟知悉該卡之密碼，並得於
    詐欺被害人後，順利提領被害人匯入該帳戶內之款項乙節，
    被告陳稱：係其妻將密碼書寫在提款卡背面云云（見偵卷第
    40頁），然被告亦自陳：該提款卡之密碼係其出生月日等語
    （見偵卷第41頁，本院卷第16頁反面），概將密碼書寫於提
    款卡背面目的應係避免遺忘密碼致無法使用該提款卡之款項
    ，惟該提款卡所設定之密碼既係被告之生日，被告實無擔心
    遺忘而刻意書寫於提款卡背面之理，是由詐欺集團成員取得
    該提款卡後，得以順利提領款項乙節觀之，被告係將前開帳
    戶之提款卡連同密碼交付詐欺集團成員使用等情，堪以認定
    。
  (三)而被告雖再三指出伊於接獲第一商業銀行南崁分行之通知提
    款卡有提領紀錄後，立即前往南崁派出所報警，並舉出警員
    饒克為為證，證人饒克為於原審調查時，固證稱：被告確有
    於98年6 月5 日凌晨至該所報案，表示其帳戶被人拿去利用
    並列為警示帳戶等語（見原審卷第87頁），然經原審函詢第
    一商業銀行南崁分行，該行表示未曾以電話通知被告其帳戶
    有異常提領之紀錄，有函文1 紙在卷足憑（見原審卷第92頁
    ），且證人饒克為於原審調查時亦證稱：被告至該所報案時
    ，其有以165 反詐騙專線查詢，被告的帳戶並沒有列為警示
    帳戶等語明確（見原審卷第88頁），是被告稱係依銀行通知
    其帳戶有提款之紀錄，並列為警示帳戶，始依銀行之建議始
    至派出所報案掛失提款卡乙節，顯係杜撰之詞，不足採信。
    而被告於其自稱之98年5 月底或98年6 月1 日遺失上開帳戶
    之提款卡後，迄同年月4 日，並未有何積極止付或申報遺失
    上開帳戶提款卡之舉，且依第一商業銀行南崁分行前揭函文
    可知，該行亦未曾有以電話通知被告帳戶有提領紀錄等情，
    然被告竟突於98年6 月5 日，且係凌晨時分，始至南崁派出
    所陳稱其提款卡遭人利用，參酌被害人甲○○、張瓊方二人
    均係於98年6 月4 日下午接獲詐欺集團成員之電話後匯款至
    被告前開帳戶，並於同日遭人以提款方式提領一空，已如前
    述，是由被告於詐欺集團詐欺被害人款項得手後，即刻向派
    出所報案其提款卡遺失等情以觀，足徵上開提款卡係被告交
    付予他人使用，並告知他人密碼，待對方詐得財物既遂後，
    被告始依對方指示至派出所報警，欲以此方式卸責甚明。
  (四)按金融存款帳戶，事關存戶個人財產權益之保障，與存戶之
    印鑑章結合，其專屬性、私密性更形提高，除非本人或與本
    人具密切之關係者，難認有何理由可自由流通使用該存摺、
    印章，一般人亦均有應妥為保管存摺、印鑑章，以防止存摺
    、印鑑章被他人冒用之認識，縱有特殊情況偶有將存摺、印
    鑑章交付他人之需，亦必深入瞭解其用途後再行提供以使用
    ，恆係吾人日常生活經驗與事理；且按金融帳戶為個人理財
    工具，申請開設金融帳戶並無任何特殊之限制，一般民眾皆
    可以存入最低開戶金額之方式申請之，且一個人可以在不同
    之金融機構申請多數之存款帳戶使用，此乃眾所週知之事實
    ，而時下以電話詐騙促使被害人操作銀行自動付款機或匯款
    而詐取金錢之行為甚為猖獗，且廣為媒體報導，並經政府有
    關機關呼籲，不要受騙。則依一般人之社會生活經驗，苟不
    以自己名義申請開戶，卻向不特定人蒐集他人之帳戶供己使
    用，其目的極可能利用該帳戶供作非法詐財之用，應可預見
    。本件被告係智慮成熟之成年人，對於上情自無法諉為不知
    ，其既可預見將提款卡等有關個人財產、身分之物品，淪落
    於他人手中，極可能被利用為與詐騙有關之犯罪工具，雖無
    取得存摺者必然持以詐騙他人之確信，竟仍將其所有前開銀
    行帳戶提款卡交予他人使用，顯然對於該人縱以該帳戶作為
    不法詐騙使用，予以容認，足見被告有幫助詐騙份子利用其
    上開帳戶詐欺之不確定故意及行為甚明。至被告交付上開帳
    戶提款卡予詐騙集團成員之時間，雖被告否認犯罪而無從詳
    知，然仍可特定在97年4 月14日開戶後至98年6 月4 日詐騙
    款項匯入提領前之某時，允宜敘明。
  (五)綜上所述，本件事證明確，被告所辯，無非事後卸責之詞，
     不足採信，被告幫助詐欺犯行，洵堪認定，應依法論科。
三、按對於犯罪與正犯有共同之認識，而以幫助之意思，對於正
    犯資以助力，而未參與實行犯罪之行為者，即屬刑法上之幫
    助犯。本件被告基於幫助之犯意，提供前述帳戶存摺、金融
    卡及密碼予他人使用，已如前述。嗣該取得帳戶存摺、金融
    卡之成年人或其轉受者與他人共同利用被告之幫助，使上開
    被害人因受施詐術而陷於錯誤，因而匯款至被告所提供之帳
    戶，雖無證據足以證明被告有參與詐欺取財罪構成要件之行
    為，但被告以幫助之犯意參與犯罪構成要件以外之行為，仍
    應認其係詐欺取財罪之幫助犯。
四、查本件向被告取得帳戶資料之不詳姓名成年人為犯罪集團成
    員，核該集團成員所為，均係犯刑法第339 條第1 項之詐欺
    取財罪。該成年犯罪集團成員間，有犯意聯絡及行為分擔，
    為共同正犯。被告基於幫助之意思，提供所有之上開帳戶提
    款卡及密碼，而對於正犯即收受者犯詐欺罪資以助力，所為
    係基於幫助普通詐欺之犯意而參與構成要件以外之犯行，核
    其所為，係犯刑法第30條第1 項前段、第339 條第1 項之幫
    助詐欺取財罪。被告以一幫助詐欺行為，幫助正犯詐欺被害
    人甲○○、張瓊方財物，而侵害2 人財產利益，為一行為觸
    犯數罪名之想像競合犯，應依刑法第55條規定從一重之幫助
    詐欺取財罪處斷。被告以幫助之意思，參與構成要件以外之
    行為，為幫助犯，依刑法第30條第2 項規定，依正犯之刑減
    輕之。
五、原審以被告犯罪事證明確，援引刑事訴訟法第449 條第1 項
    前段、第454 條第2 項，刑法第30條第1 項前段、第2 項、
    第339 條第1 項、第55條，刑法施行法第1 條之1 第1 項、
    第2 項前段等規定，並審酌被告將帳戶任意交予他人詐騙財
    物，造成犯罪偵查困難，致使此類犯罪手法層出不窮，嚴重
    危害交易秩序與社會治安，及其犯後態度等一切情狀，量處
    有期徒刑3 月，並依刑法第41條第1 項前段規定，諭知如易
    科罰金以新臺幣1,000 元折算1 日，經核原審認事用法，洵
    無不當，量刑亦稱妥適。被告猶執陳詞否認犯罪，上訴指摘
    原判決不當，為無理由，應予駁回。
據上論斷，應依刑事訴訟法第455 條之1 第1 項、第3 項、第36
8 條，判決如主文。
本案經檢察官陳仁傑到庭執行職務。
中    華    民    國    99    年    2    月    24    日
                  刑事第九庭審判長法  官  吳為平
                                  法  官  林玉蕙
以上正本證明與原本無異。
不得上訴。
                                  書記官  何伊羚
中    華    民    國    99    年    2     月    24    日

司法院資訊處製作；財團法人民間司法改革基金會備份。
